---
title: "Gráficos interactivos en R"
author: "Carmen Lancho Martín - DSLAB"
date: 10/15/2024
date-format: full
lang: es
published-title: "Fecha"
format:
  html:
    self-contained: true
    css: styles.css
    toc: true 
    toc-location: left
    toc-title: "Índice"
    author-title: "Autor"
    page-layout: article
---

```{r setup, include=FALSE}
knitr::opts_chunk$set(warning = FALSE, message = FALSE) 
```

## Introducción

En este seminario vamos a explorar cómo crear gráficos en R, comenzando por gráficos básicos en R base, luego avanzaremos hacia gráficos más complejos con `ggplot2`, y finalmente incorporaremos interactividad con `plotly`. Al final, generaremos un archivo HTML con todos los gráficos para compartir de forma fácil y visual los resultados.

#### ¿En qué gráficos nos vamos a centrar?

-   Diagramas de barras (barplot)

-   Diagramas de cajas y bigotes (boxplots)

-   Gráficos de dispersión (scatterplot)

#### Carga de librerías

Comenzamos cargando todas las librerías necesarias:

```{r warning=FALSE}
library(mlbench)
library(ggplot2)
library(plotly)
library(tidyverse)
library(viridis)
```

#### Conjunto de datos

Utilizaremos el dataset **Pima Indians Diabetes** de la librería [mlbench](https://search.r-project.org/CRAN/refmans/mlbench/html/PimaIndiansDiabetes.html) de R.

Este conjunto de datos contiene resultados de pruebas de diabetes recogidos por el Instituto Nacional de Diabetes y Enfermedades Digestivas y Renales de EE.UU. de una población de mujeres de al menos 21 años, de ascendencia india pima y residentes cerca de Phoenix, Arizona.

El objetivo del conjunto de datos es predecir si un paciente tiene o no diabetes, basándose en determinadas mediciones diagnósticas incluidas en el conjunto de datos. En la versión del conjunto de datos que vamos a usar, los valores anormales (como presión sanguínea de 0) se han puesto a NA (valor perdido).

```{r warning=FALSE}
data("PimaIndiansDiabetes2", package = "mlbench")
datos <- PimaIndiansDiabetes2
dim(datos)
n <- dim(datos)[1]
p <- dim(datos)[2]
```

El conjunto de datos cuenta con n= `r n` observaciones y las siguientes `r p` variables:

-   pregnant: Número de embarazos

-   glucose: Concentración plasmática de glucosa (prueba de tolerancia a la glucosa)

-   pressure: Tensión arterial diastólica (mm Hg)

-   triceps: Grosor del pliegue cutáneo del tríceps (mm)

-   insulin: 2-Hour serum insulin (mu U/ml)

-   mass: Índice de masa corporal (peso en kg/(altura en m)\^2)

-   pedigree: Función de pedigrí de la diabetes

-   age: Edad (años)

-   diabetes: Factor que indica el resultado de la prueba de diabetes (neg/pos)

Veamos el formato de las variables:

```{r warning=FALSE}
str(datos)
```

Algunas observaciones:

```{r warning=FALSE}
head(datos)
```

Y un pequeño resumen inicial:

```{r warning=FALSE}
summary(datos)
```

## Gráficos en R base

Primero, vamos a empezar con la creación de gráficos básicos usando las funciones incorporadas en R.

**Diagrama de barras**

```{r warning=FALSE}
tabla_frecuencias <- table(datos$diabetes)
barplot(tabla_frecuencias, col = "lightblue")
```

Vamos a añadirle algunos detalles:

```{r warning=FALSE}
barplot(tabla_frecuencias, # datos
        main = "Diagrama de barras de diabetes",# Título
        ylab = 'Frecuencia',# Nombre eje y
        xlab='Diabetes',# Nombre eje x
        legend = rownames(tabla_frecuencias),#Leyenda
        col=c("maroon3","lightskyblue"))#Colores
```

**Boxplot**

Más información: <https://r-charts.com/es/distribucion/funcion-boxplot/>

```{r warning=FALSE}
boxplot(datos$glucose, horizontal = TRUE)
```

```{r warning=FALSE}
boxplot(glucose ~ pregnant, data = datos, 
        col = rainbow(max(datos$pregnant)),
        main = 'Boxplot de glucosa en función del número de embarazos')
```

**Diagrama de dispersión**

```{r warning=FALSE}
plot(datos$glucose,datos$insulin)
```

Podemos añadir más información al gráfico de dispersión puesto que sabemos que hay individuos con diabetes e individuos sin ella.

```{r warning=FALSE}
# Definición de colores
colores <- c("neg" = "maroon3", "pos" = "lightskyblue")
# Crea el gráfico
plot(datos$glucose, datos$insulin, 
     col = colores[datos$diabetes], # Colores según diabetes
     pch = c(16,17)[datos$diabetes], # Tipo de punto
     xlab = "Glucosa", # Etiqueta del eje x
     ylab = "Insulina",  # Etiqueta del eje y
     main = "Gráfico de Glucosa vs Insulina") # Título del gráfico

# Agrega la leyenda
legend("topright",  # Ubicación de la leyenda
       legend = names(colores), # Nombres de los niveles de diabetes
       col = colores,  # Colores correspondientes
       pch = c(16,17)[datos$diabetes], # Tipos de puntos
       title = "Diabetes") # Título de la leyenda
```

## Gráficos con ggplot2

`ggplot2` es una de las bibliotecas más utilizadas para la creación de gráficos complejos y personalizables. Su sistema de "gramática de gráficos" facilita la creación de gráficos detallados y estilizados.

**Diagrama de barras con `ggplot2`:**

```{r warning=FALSE}
# Crear gráfico con ggplot2
diag_barr_gg <- ggplot(data = datos, aes(x = diabetes)) +
  geom_bar(aes(fill = diabetes)) +
  scale_fill_manual(values=c("maroon3", "lightskyblue"))+
  labs(title = "Diagrama de barras de diabetes",
       x = "Diabetes",
       y = "Frecuencia") +
  theme_minimal()
diag_barr_gg
```

Explicación:

-   `ggplot(data = datos, aes(x = diabetes))` inicializa el gráfico y define que el eje x representa la variable `diabetes`.
-   `geom_bar(aes(fill = diabetes))` añade un gráfico de barras y utiliza colores diferentes para cada nivel de diabetes.
-   `scale_fill_manual(values = c("maroon3", "lightskyblue"))` personaliza los colores de las barras según los niveles de diabetes.
-   `labs(title = "Diagrama de barras de diabetes", x = "Diabetes", y = "Frecuencia")` añade un título y etiquetas a los ejes del gráfico.
-   `theme_minimal()` aplica un estilo simple y limpio al gráfico.

`ggplotly()` convierte un gráfico estático de `ggplot2` en un gráfico interactivo

```{r warning=FALSE}
ggplotly(diag_barr_gg, tooltip = c("x", "y"))
```

Con tooltip aclaramos lo que queremos que muestre el gráfico al pasar el ratón. En este caso, al poner (x,y), estamos indicando que queremos que nos muestre información sobre el eje x y el eje y.

**Boxplot con `ggplot2`:**

Comenzamos con un único boxplot:

```{r warning=FALSE}
boxplot_gg <- ggplot(datos, aes(x=glucose)) + 
  geom_boxplot(fill = 'purple',alpha=0.2) +
  labs(title = "Boxplot de glucosa",
       x = "Glucosa") +
  theme_minimal() +
  theme(axis.text.y = element_blank())  # Quitar el texto del eje y
boxplot_gg
```

Vamos ahora a graficar varios boxplots juntos para su comparación. En particular, estamos interesados en ver cómo cambia la glucosa en función del número de embarazos.

```{r warning=FALSE}
boxplot_pregnant_gg <- ggplot(datos, 
                              aes(x=as.factor(pregnant), 
                                  y=glucose, 
                                   fill =as.factor(pregnant))) + 
    geom_boxplot(alpha=0.8) + 
    labs(title = "Boxplot de glucosa en función del nº de embarazos",
       x = "Número de embarazos",y='Glucosa') +
    scale_fill_viridis_d() + # Usa una paleta de colores de viridis
  theme_minimal() +
  theme(legend.position = "none")
boxplot_pregnant_gg
```

```{r warning=FALSE}
ggplotly(boxplot_pregnant_gg)
```

**Diagrama de dispersión con `ggplot2`:**

```{r warning=FALSE}
scatter_gg <- ggplot(datos, 
                     aes(y=insulin, x=glucose, 
                         color=diabetes, 
                         shape=diabetes)) + 
    geom_point(size=2.5) + 
  scale_color_manual(values=c("maroon3", "lightskyblue"))+
  labs(title = "Diagrama de dispersión insulina vs glucosa",
       x = "Glucosa",y='Insulina')+
  theme_minimal()
scatter_gg
```

```{r warning=FALSE}
ggplotly(scatter_gg, tooltip = c("x","y"))
```

## Gráficos interactivos con plotly

`plotly` permite agregar interactividad a los gráficos, lo que resulta útil para exploración de datos y transmisión de información.

**Diagrama de barras con `plotly`:**

```{r warning=FALSE}

# Tabla de frecuencias
tabla <- as.data.frame(tabla_frecuencias)
colnames(tabla) <- c('diabetes','frecuencia')

# Crear el barplot en Plotly
grafico <- plot_ly(tabla, x = ~diabetes, y = ~frecuencia, type = 'bar', 
                   marker = list(color = 'slateblue')) %>%
  layout(title = "Diagrama de barras de diabetes",
         xaxis = list(title = "Diabetes"),
         yaxis = list(title = "Frecuencia"))
grafico
```

`Plotly` permite personalizar el `hover`, es decir, el texto que aparece cuando pasamos el ratón:

```{r warning=FALSE}
# Tabla de frecuencias
tabla <- as.data.frame(tabla_frecuencias)
colnames(tabla) <- c('diabetes','frecuencia')
texto <- c('Sin diabetes','Con diabetes')
tabla$texto <- texto

# Crear el barplot en Plotly
grafico <- plot_ly(tabla, x = ~diabetes, y = ~frecuencia, type = 'bar', 
                   marker = list(color = c("#CD2990", "lightskyblue")),
    hovertemplate = paste(tabla$texto, 
                          '<br> Frecuencia:', tabla$frecuencia,
                          '<extra></extra>')) %>%
  layout(title = "Diagrama de barras de diabetes",
         xaxis = list(title = "Diabetes"),
         yaxis = list(title = "Frecuencia"))
grafico
```

**Boxplot con `plotly`:**

```{r warning=FALSE}
fig <- plot_ly(datos,y =  ~glucose, type = "box", hoverinfo='y') %>%
  layout(title = 'Boxplot glucosa',
         xaxis = list(title = "", showticklabels = FALSE),
         yaxis = list(title = 'Glucosa'))

fig
```

Si además queremos visualizar los puntos, le añadimos `boxpoints = "all", jitter = 0.5, pointpos = -1.8` :

```{r warning=FALSE}
fig <- plot_ly(datos,y =  ~pressure, type = "box", hoverinfo='y',
               boxpoints = "all", jitter = 0.5,
        pointpos = -1.8) %>%
  layout(title = 'Boxplot Presión',
         xaxis = list(title = "", showticklabels = FALSE),
         yaxis = list(title = 'Presión'))

fig
```

Visualicemos ahora varios boxplots juntos:

```{r warning=FALSE}
fig <- plot_ly(datos, y = ~glucose, color = ~as.factor(pregnant), 
               type = "box") %>%
  layout(showlegend = FALSE,
      title = "Boxplot de glucosa en función del número de embarazos",
         xaxis = list(title = "Número de embarazos",
                      tickvals = 1:max(datos$pregnant)),
         yaxis = list(title = "Glucosa"))

fig

```

**Diagrama de dispersión con `plotly`:**

```{r warning=FALSE}
fig <- plot_ly(data = datos, x = ~glucose, y = ~insulin, 
               color = ~diabetes,
              colors = c("#CD2990", "lightskyblue"),
              symbol = ~diabetes, symbols = c('x','s'),
               marker = list(size = 8),
            hovertemplate = paste('<b>Diabetes: </b>', datos$diabetes, 
                                    '<br> Insulina:', datos$insulin,
                                    '<br> Glucosa:', datos$glucose,
                                    '<extra></extra>'))

fig
```

Si además tuviéramos un identificador para cada elemento:

```{r warning=FALSE}

datos$ID <- seq(1,dim(datos)[1],1)

fig <- plot_ly(data = datos, x = ~glucose, y = ~insulin, 
               color = ~diabetes,
              colors = c("#CD2990", "lightskyblue"),
              symbol = ~diabetes, symbols = c('x','s'),
               marker = list(size = 8),
            hovertemplate = paste('<b>Diabetes: </b>', datos$diabetes, 
                                    '<br> Insulina:', datos$insulin,
                                    '<br> Glucosa:', datos$glucose,
                                    '<br>Paciente ID:', datos$ID,
                                    '<extra></extra>'))

fig
```

# Más y más y más

-   <https://plotly.com/r/>

-   <https://r-graph-gallery.com/>

-   <https://r-charts.com/>

-   Gráficos ready to publish <https://rpkgs.datanovia.com/ggpubr/>

-   Series temporales interactivo <https://mode.com/blog/r-data-visualization-packages#dygraphs>

-   Gráficos conectados: <https://x.com/RosanaFerrero/status/1833825018238640443>
